ACORDAO-COMPLETO-2547173

ACÓRDÃO 4956/2022 ATA 30/2022 - PRIMEIRA CÂMARA

VISTA, relatada e discutida esta tomada de contas especial instaurada pela Secretaria Especial do Desenvolvimento Social, em desfavor de Reginaldo Brito de Miranda, devido à omissão no dever de prestar contas dos recursos repassados pela União por meio do Fundo Nacional de Assistência Social, no exercício de 2003, ao município de Laranjal do Jari/AP.
ACORDAM os Ministros do Tribunal de Contas da União, reunidos em sessão da 1ª Câmara, ante as razões expostas pelo relator e com fundamento no art. 212 do Regimento Interno do TCU, em:
9.1. arquivar esta tomada de contas especial, sem julgamento do mérito, por ausência de pressupostos para desenvolvimento válido e regular do processo;
9.2. dar ciência à Secretaria Especial do Desenvolvimento Social de que as falhas constatadas no presente processo, notadamente o longo tempo entre a prestação de contas e o envio do processo ao TCU, comprometeram o regular processamento e apreciação desta tomada de contas especial;
9.3. encaminhar cópia desta decisão à Secretaria Especial do Desenvolvimento Social e ao responsável, com a informação de que o inteiro teor deste acórdão e do relatório e do voto que o fundamentam está disponível no endereço eletrônico www.tcu.gov.br/acordaos.

Tomada de contas especial instaurada pela Secretaria Especial do Desenvolvimento Social, em desfavor de Reginaldo Brito de Miranda, devido à omissão no dever de prestar contas dos recursos repassados pela União por meio do Fundo Nacional de Assistência Social, no exercício de 2003, ao município de Laranjal do Jari/AP.

Primeira Câmara

Município de Laranjal do Jari/AP

3. Interessados/Responsáveis:
3.1. Interessada: Secretaria Especial do Desenvolvimento Social
3.2. Responsável: Reginaldo Brito de Miranda (XXX.877.812-XX)

13.1. Ministros presentes: Benjamin Zymler (na Presidência) e Jorge Oliveira (Relator).
13.2. Ministros-Substitutos convocados: Marcos Bemquerer Costa e André Luís de Carvalho.
13.3. Ministro-Substituto presente: Augusto Sherman Cavalcanti.

JORGE OLIVEIRA

Transcrevo, a seguir, a instrução da Secretaria de Controle Externo de Tomada de Contas Especial - SecexTCE (peça 60) , que contou com o endosso dos dirigentes daquela unidade (peça 61 e 62) .
     "INTRODUÇÃO
Cuidam os autos de tomada de contas especial instaurada pela Secretaria Especial do Desenvolvimento Social, em desfavor de Reginaldo Brito de Miranda (CPF: XXX.877.812-XX) , em razão de não comprovação da regular aplicação dos recursos repassados pela União por meio do Fundo Nacional de Assistência Social, no exercício de 2003, ao município de Laranjal do Jari - AP.
HISTÓRICO
Em 8/11/2012, com fundamento na IN/TCU 71/2012, alterada pela IN/TCU 76/2016, e DN/TCU 155/2016, o Secretário Nacional de Assistência Social autorizou a instauração da tomada de contas especial (peça 29) . O processo foi registrado no sistema e-TCE com o número 4385/2019.
O fundamento para a instauração da Tomada de Contas Especial, conforme consignado na matriz de responsabilização elaborada pelo tomador de contas, foi a constatação da seguinte irregularidade: 
Não comprovação da boa e regular aplicação dos recursos federais repassados à Prefeitura Municipal de Laranjal do Jari - AP, em face da omissão no dever de prestar contas dos valores transferidos, no âmbito do Programa de Erradicação do Trabalho Infantil - PETI, no exercício de 2003, cujo prazo encerrou-se em 28/2/2004.
O responsável arrolado na fase interna foi devidamente comunicado e, diante da ausência de justificativas suficientes para elidir a irregularidade e da não devolução dos recursos, instaurou-se a tomada de contas especial.
No relatório (peça 43) , o tomador de contas concluiu que o prejuízo importaria no valor original de R$ 30.750,00, imputando-se a responsabilidade a Reginaldo Brito de Miranda, Prefeito Municipal, no período de 1/1/2001 a 31/12/2004, na condição de gestor dos recursos. 
Em 8/12/2020, a Controladoria-Geral da União emitiu o relatório de auditoria (peça 45) , em concordância com o relatório do tomador de contas. O certificado de auditoria e o parecer do dirigente do órgão de controle interno concluíram pela irregularidade das presentes contas (peças 46 e 47) .
Em 18/12/2020, o ministro responsável pela área atestou haver tomado conhecimento das conclusões contidas no relatório e certificado de auditoria, bem como do parecer conclusivo do dirigente do órgão de controle interno, manifestando-se pela irregularidade das contas, e determinou o encaminhamento do processo ao Tribunal de Contas da União (peça 48) .
Na instrução inicial (peça 53) , analisando-se os documentos nos autos, concluiu-se pela necessidade de realização de citação para a seguinte irregularidade: 
Irregularidade 1: não comprovação da boa e regular aplicação dos recursos federais repassados ao município de Laranjal do Jari - AP, em face da omissão no dever de prestar contas dos valores transferidos, no âmbito do Programa de Erradicação do Trabalho Infantil - PETI, no exercício de 2003, cujo prazo encerrou-se em 28/2/2004.
Evidências da irregularidade: documentos técnicos presentes nas peças 14, 18, 28 e 32.
Normas infringidas: art. 37, caput, c/c o art. 70, parágrafo único, da Constituição da República Federativa do Brasil; art. 93, do Decreto-lei 200/1967; art. 66, do Decreto 93.872/1986; 
	Débitos relacionados ao responsável Reginaldo Brito de Miranda (CPF: XXX.877.812-XX) :
	Data de ocorrência
	Valor histórico (R$) 

	2/10/2003
	2.600,00

	2/10/2003
	2.600,00

	2/10/2003
	7.650,00

	2/10/2003
	7.650,00

	20/12/2003
	2.600,00

	20/12/2003
	7.650,00

		Cofre credor: Tesouro Nacional.
Responsável: Reginaldo Brito de Miranda (CPF: XXX.877.812-XX) .
Conduta: deixar de demonstrar a boa e regular aplicação dos recursos federais recebidos do MDS, no exercício de 2003, para aplicação no Programa de Erradicação do Trabalho Infantil - PETI, em face da omissão no dever de prestação de contas, cujo prazo encerrou-se em 28/2/2004.
Nexo de causalidade: a conduta descrita impediu o estabelecimento do nexo causal entre as possíveis despesas efetuadas com os recursos recebidos do MDS, no exercício de 2003.
Culpabilidade: não há excludentes de ilicitude, de culpabilidade e de punibilidade; é razoável supor que o responsável tinha consciência da ilicitude de sua conduta; era exigível conduta diversa da praticada, qual seja, desincumbir-se do seu dever por meio da apresentação da prestação de contas no prazo e forma devidos. 
Encaminhamento: citação.
Em cumprimento ao pronunciamento da unidade (peça 55) , foi efetuada citação do responsável, nos moldes adiante:
 Reginaldo Brito de Miranda - promovida a citação do responsável, conforme delineado adiante:
	Comunicação: Ofício 63921/2021 - Seproc (peça 57) 
Data da Expedição: 24/11/2021
Data da Ciência: 9/12/2021 (peça 58) 
Nome Recebedor: Cláudio Ramon 
Observação: Ofício enviado para o endereço do responsável, conforme pesquisa na base de dados no sistema da Receita Federal, custodiada pelo TCU (peça 56) .
Fim do prazo para a defesa: 24/12/2021
	
Conforme Despacho de Conclusão das Comunicações Processuais (peça 59) , as providências inerentes às comunicações processuais foram concluídas. 
Transcorrido o prazo regimental, o responsável Reginaldo Brito de Miranda permaneceu silente, devendo ser considerado revel, nos termos do art. 12, § 3º, da Lei 8.443/1992.
ANÁLISE DOS PRESSUPOSTOS DE PROCEDIBILIDADE DA IN/TCU 71/2012
Avaliação de Viabilidade do Exercício do Contraditório e Ampla Defesa
Verifica-se que não houve o transcurso de mais de dez anos desde o fato gerador sem que tenha havido a notificação do responsável pela autoridade administrativa federal competente (art. 6º, inciso II, c/c art. 19 da IN/TCU 71/2012, modificada pela IN/TCU 76/2016) , uma vez que o fato gerador da irregularidade sancionada ocorreu em 20/12/2003, e o responsável foi notificado sobre a irregularidade pela autoridade administrativa competente conforme segue:
0. Reginaldo Brito de Miranda, por meio do ofício acostado à peça 2, recebido em 26/10/2004, conforme AR (peça 3) .
Valor de Constituição da TCE 	
Verifica-se, ainda, que o valor atualizado do débito apurado (sem juros) em 1/1/2017 é de R$ 66.501,34, e que apesar de ser inferior ao limite de R$ 100.000,00 constitui TCE em conjunto com o débito 2295/2019, 4505/2019 e 891/2020, do mesmo responsável cuja soma ultrapassa o valor de R$ 100.000,00, na forma estabelecida nos arts. 6º, § 1°, e 19 da IN/TCU 71/2012, modificada pela IN/TCU 76/2016. 
OUTROS PROCESSOS/DÉBITOS NOS SISTEMAS DO TCU COM OS MESMOS RESPONSÁVEIS
	Informa-se que foram encontrados processos no Tribunal com o mesmo responsável:
	Responsável
	Processo

	Reginaldo Brito de Miranda
	Processo 005.058/2001-1 [RL, encerrado, "CONTRATOS DE REPASSE NS. 125.476-89/2001 (SIAFI 448480) , 129.113-72/2001 (SIAFI 448568) e 188.565-85/2005 (SIAFI 549773) , PONTE SOBRE O RIO JARI. CAIXA ECONÔMICA FEDERAL E PREFEITURA MUNICIPAL DE LARANJAL DO JARI E ESTACON"]
Processo 011.512/2003-1 [REPR, encerrado, " - REPRESENTAÇÃO, NOS TERMOS DO ART. 86, INCISO II DA LEI N. 8.443/92, VERSANDO SOBRE POSSÍVEIS IRREGULARIDADES NA APLICAÇÃO DE RECURSOS FEDERAIS TRANSFERIDOS POR MEIO DE CONVÊNIO À PREFEITURA MUNICIPAL DE LARANJAL DO JARI, NO ESTADO DO AMAPÁ. 100     - DOCUMENTOS E PROCESSOS RELATIVOS À ATIVIDADE FIM DO TCU;"]
Processo 016.325/2005-8 [TCE, encerrado, "OMISSÃO NO DEVER DE PRESTAR CONTAS DOS RECURSOS REPASSADOS À PREFEITURA MUNICIPAL DE LARANJAL/AP, OBJETIVANDO A IMPLEMENTAÇÃO DO PROGRAMA DINHEIRO DIRETO NA ESCOLA - PDDE, EXERCÍCIO DE 2003"]
Processo 008.634/2006-7 [TCE, encerrado, " - CONVÊNIO N. 188/2000 (SIAFI 410197) , CELEBRADO ENTRE A SECRETARIA DE RECURSOS HÍDRICOS DO MINISTÉRIO DO MEIO AMBIENTE - SRH/MMA E A PREFEITURA MUNICIPAL DE LARANJAL DO JARI/AP, OBJETIVANDO A CONSTRUÇÃO DE 02 POÇOS ARTESIANOS E REDE DE DISTRIBUIÇÃO PARA ATENDIMENTO ÀS COMUNIDADES DE MARTINHO E MARINHO, NO MUNICÍPIO DE LARANJAL DO JARI"]
Processo 006.607/2007-9 [TCE, encerrado, " - CONVÊNIO N. 3880/2001 (SIAFI 433567) , DO MINISTÉRIO DA SAÚDE, FIRMADO COM A PREFEITURA MUNICIPAL DE LARANJAL DO JARI, OBJETIVANDO A CONSTRUÇÃO E AQUISIÇÃO DE EQUIPAMENTOS E MATERIAIS PERMANENTES PARA UNIDADE DE SAÚDE NO MUNICÍPIO"]
Processo 024.358/2006-1 [TCE, encerrado, " - OMISSÃO NO DEVER DE PRESTAR CONTAS DOS RECURSOS DO CONVÊNIO N. 2.629/2001 (SIAFI 445420) , CELEBRADO ENTRE A FUNDAÇÃO NACIONAL DE SAÚDE E A PREFEITURA MUNICIPAL DE LARANJAL DO JARI. OBJETO: EXECUÇÃO DE MELHORIAS SANITÁRIAS DOMICILIARES"]
Processo 008.264/2008-0 [CBEX, encerrado, " COBRANÇA EXECUTIVA DE DÉBITO ORIGINÁRIA DO Acórdão 3315/2007-TCU-Segunda Câmara, TOMADA DE CONTAS ESPECIAL, REFERENTE AO TC-Processo 024.358/2006-1"]
Processo 028.723/2007-4 [TCE, encerrado, "CONTRA REGINALDO BRITO DE MIRANDA - PM DE LARANJAL DO JARI/AP - IRREGULARIDADE DOS RECURSOS DO CONVÊNIO Nº 818/2001 - FNS/MS - SIAFI 424304 - (PROC. 25013.000112/2003-01"]
Processo 029.174/2010-4 [CBEX, encerrado, "COBRANÇA EXECUTIVA DE DÉBITO ORIGINÁRIA DO ACÓRDÃO Nº -1.743-10/2010- 1 CÂMARA, REFERENTE AO TC Processo 022.292/2007-7"]
Processo 029.175/2010-0 [CBEX, encerrado, "COBRANÇA EXECUTIVA DE MULTA ORIGINÁRIA DO (S) AC (S) AC-1.743-10/2010-1C, REFERENTE AO TC Processo 022.292/2007-7"]
Processo 022.292/2007-7 [TCE, encerrado, "CONTRA REGINALDO BRITO DE MIRANDA - PM DE LARANJAL DO JARI/AP - OMISSÃO DAS CONTAS DOS RECURSOS DO PNAE-2004 - (PROC. 23034.036607/2005-59) "]
Processo 017.859/2008-2 [TCE, encerrado, "INSTAURADA PELA SCA/MMA CONTRA REGINALDO BRITO DE MIRANDA. MOTIVO: NÃO APROVAÇÃO DA PRESTAÇÃO DE CONTAS DO CONVÊNIO MMA/SCA/Nº 0071/2001, QUE TINHA POR OBJETO APOIAR O PLANO DE GESTÃO AMBIENTAL URBANO, FIRMADO COM A PREFEITURA MUNICIPAL DE LARANJAL DO JARÍ/AP. REGISTRO SIAFI: 451319; PROC. ORIG. N.º 02000.001508/2005-73"]
Processo 019.704/2008-8 [TCE, encerrado, "INSTAURADA PELA FUNASA CONTRA REGINALDO BRITO DE MIRANDA, EX-PREFEITO MUNICIPAL DE LARANJAL DO JARI/AP. MOTIVO: OMISSÃO NO DEVER DE PRESTAR CONTAS DO CONVÊNIO Nº 1605/2001 FIRMADO COM A PREFEITURA MUNICIPAL DE LARANJAL DO JARI/AP. PROC. ORIG. Nº 25115.005704/2005-25. REGISTRO SIAFI: 438758"]
Processo 017.108/2008-5 [TCE, encerrado, "INSTAURADA PELA FUNASA CONTRA REGINALDO BRITO DE MIRANDA, EX-PREFEITO MUNICIPAL DE LARANJAL DO JARÍ/AP. MOTIVO: NÃO CUMPRIMENTO DO OBJETO DO CONVÊNIO Nº 2021/2000 FIRMADO COM A PREFEITURA MUNICIPAL DE LARANJAL DO JARÍ/AP. PROC. ORIG. Nº 25115.005706/2005-14. REGISTRO SIAFI: 414900"]
Processo 017.688/2008-3 [TCE, encerrado, "INSTAURADA PELA FUNASA CONTRA REGINALDO BRITO DE MIRANDA. MOTIVO: OMISSÃO NO DEVER DE PRESTAR CONTAS DO CONVÊNIO N.º 3280/2001, FIRMADO COM A PREFEITURA MUNICIPAL DE LARANJAL DO JARÍ/AP. PROC. ORIG. N.º 25115.005699/2005-51. REGISTRO SIAFI: 436811"]
Processo 027.416/2010-0 [CBEX, encerrado, "COBRANÇA EXECUTIVA DE DÉBITO ORIGINÁRIA DO (S) AC (S) AC-281-1/2010-1C, REFERENTE AO TC Processo 002.812/2009-8"]
Processo 027.417/2010-7 [CBEX, encerrado, "COBRANÇA EXECUTIVA DE MULTA ORIGINÁRIA DO (S) AC (S) AC-281-1/2010-1C, REFERENTE AO TC Processo 002.812/2009-8"]
Processo 008.265/2008-8 [CBEX, encerrado, " COBRANÇA EXECUTIVA DE MULTA ORIGINÁRIA DO ACÓRDÃO Nº 33152007-TCU-2ª CÂMARA, REFERENTE AO TC-Processo 024.358/2006-1 "]
Processo 002.961/2010-5 [TCE, encerrado, "CONTRATOS DE REPASSE NS. 125.476-89/2001 (SIAFI 448480) , 129.113-72/2001 (SIAFI 448568) e 188.565-85/2005 (SIAFI 549773) , PONTE SOBRE O RIO JARI. CAIXA ECONÔMICA FEDERAL E PREFEITURA MUNICIPAL DE LARANJAL DO JARI E ESTACON"]
Processo 002.821/2009-7 [TCE, encerrado, "OMISSÃO DE PRESTAR CONTAS REFERENTE AO TERMO DE RESPONSABILIDADE Nº 296/MAS/2003 (SIAFI 487274) ; PROCESSO DE ORIGEM 71000.0029/2007-49"]
Processo 002.812/2009-8 [TCE, encerrado, "OMISSÃO DE PRESTAR CONTAS REFERENTE AO TERMO DE RESPONSABILIDADE Nº 385/MPAS/SEAS/2001 (SIAFI 465607) ; PROCESSO DE ORIGEM 71000.008971/2007-21"]
Processo 002.817/2009-4 [TCE, encerrado, "OMISSÃO DE PRESTAR CONTAS REFERENTE AO TERMO DE RESPONSABILIDADE Nº 097/MPAS/SEAS/2002 (SIAFI 451177) PROCESSO DE ORIGEM 71000.008551/2007-44"]
Processo 011.125/2010-1 [CBEX, encerrado, "COBRANÇA EXECUTIVA DE MULTA ORIGINÁRIA DO (S) AC (S) AC-3.261-19/2009-1C, REFERENTE AO TC Processo 017.688/2008-3"]
Processo 008.799/2010-5 [CBEX, encerrado, "COBRANÇA EXECUTIVA DE DÉBITO/MULTA ORIGINÁRIA DO (S) AC (S) AC-4.392-29/2009-1C, REFERENTE AO TC Processo 002.817/2009-4"]
Processo 000.353/2010-8 [CBEX, encerrado, "COBRANÇA EXECUTIVA DE MULTA ORIGINÁRIA DO (S) AC (S) AC-6.210-39/2009- 1ªCÂMARA, REFERENTE AO TC Processo 019.704/2008-8"]
Processo 002.042/2009-3 [TCE, encerrado, "REFERENTE AO TERMO DE RESPONSABILIDADE Nº 1370 MPAS/SEAS/2000 (SIAFI 403556) ; PROCESSO DE ORIGEM 44005.001838/2000-47"]
Processo 000.352/2010-1 [CBEX, encerrado, "COBRANÇA EXECUTIVA DE DÉBITO ORIGINÁRIA DO (S) AC (S) AC-6.210-39/2009- 1ª CÂMARA, REFERENTE AO TC Processo 019.704/2008-8"]
Processo 011.119/2010-1 [CBEX, encerrado, "COBRANÇA EXECUTIVA DE DÉBITO ORIGINÁRIA DO (S) AC (S) AC-3.261-19/2009-1C, REFERENTE AO TC Processo 017.688/2008-3"]
Processo 002.023/2004-7 [TCE, encerrado, " - OMISSÃO NO DEVER DE PRESTAR CONTAS DOS RECURSOS RECEBIDOS DO FNDE, CONVÊNIO N. 94.820/1999 (SIAFI 386335) , DESTINADOS À PREFEITURA MUNICIPAL DE LARANJAL DO JARI/AP, TENDO COMO OBJETO A EDUCAÇÃO BÁSICA.  100     - DOCUMENTOS E PROCESSOS RELATIVOS À ATIVIDADE FIM DO TCU;"]
Processo 032.153/2008-5 [TCE, encerrado, "REFERENTE AO CONVÊNIO 2295/2001 (SIAFI 439842) ; PROCESSO DE ORIGEM 25115.005701/2005-91. OBJETO: APOIO FINANCEIRO PARA AS AÇÕES DE MELHORIA DE QUALIDADE DE VIDA, NA EXECUÇÃO DE SERVIÇSO DE DRENAGEM PARA O CONTROLE DA MALÁRIA NO MUNICÍPIO DE LARANJAL DO JARI/AP"]
Processo 011.559/2012-8 [CBEX, encerrado, "COBRANÇA EXECUTIVA DE DÉBITO ORIGINÁRIA DO (S) AC (S) AC-5.854-32/2010-1C, REFERENTE AO TC Processo 002.042/2009-3"]
Processo 011.560/2012-6 [CBEX, encerrado, "COBRANÇA EXECUTIVA DE DÉBITO ORIGINÁRIA DO (S) AC (S) AC-5.854-32/2010-1C, REFERENTE AO TC Processo 002.042/2009-3"]
Processo 011.562/2012-9 [CBEX, encerrado, "COBRANÇA EXECUTIVA DE MULTA ORIGINÁRIA DO (S) AC (S) AC-5.854-32/2010-1C, REFERENTE AO TC Processo 002.042/2009-3"]
Processo 028.211/2011-1 [CBEX, encerrado, "COBRANÇA EXECUTIVA DE DÉBITO ORIGINÁRIA DO (S) AC (S) AC-338-1/2011-1C, REFERENTE AO TC Processo 032.153/2008-5"]
Processo 028.212/2011-8 [CBEX, encerrado, "COBRANÇA EXECUTIVA DE MULTA ORIGINÁRIA DO (S) AC (S) AC-338-1/2011-1C, REFERENTE AO TC Processo 032.153/2008-5"]
Processo 015.637/2011-5 [CBEX, encerrado, "COBRANÇA EXECUTIVA DE DÉBITO ORIGINÁRIA DO (S) AC (S) AC-1.555-7/2011-2C, REFERENTE AO TC Processo 028.723/2007-4"]
Processo 015.638/2011-1 [CBEX, encerrado, "COBRANÇA EXECUTIVA DE MULTA ORIGINÁRIA DO (S) AC (S) AC-1.555-7/2011-2C, REFERENTE AO TC Processo 028.723/2007-4"]
Processo 022.915/2013-3 [CBEX, encerrado, "Cobrança Executiva de multa originária do (s) AC (s) AC-2.249-13/2009-2C, referente ao TC Processo 016.325/2005-8"]
Processo 022.916/2013-0 [CBEX, encerrado, "Cobrança Executiva de débito originária do (s) AC (s) AC-2.249-13/2009-2C, referente ao TC Processo 016.325/2005-8"]
Processo 011.563/2012-5 [CBEX, encerrado, "COBRANÇA EXECUTIVA DE DÉBITO ORIGINÁRIA DO (S) AC (S) AC-4.990-24/2011-2C, REFERENTE AO TC Processo 002.821/2009-7"]
Processo 011.564/2012-1 [CBEX, encerrado, "COBRANÇA EXECUTIVA DE MULTA ORIGINÁRIA DO (S) AC (S) AC-4.990-24/2011-2C, REFERENTE AO TC Processo 002.821/2009-7"]
Processo 033.516/2013-8 [TCE, encerrado, "TOMADA DE CONTAS ESPECIAL INSTAURADA EM DESFAVOR DO SENHOR REGINALDO BRITO DE MIRANDA, PREFEITO MUNICIPAL DE LARANJAL DO JARI/AP, (GESTÃO 2001-2004) . PROCESSO 23034.002022/2011-83 (03 VOLUMES) "]
Processo 028.879/2015-5 [CBEX, encerrado, "Cobrança Executiva de multa originária do (s) AC (s) AC-4189-25/2015-1C, referente ao TC Processo 033.516/2013-8"]
Processo 028.882/2015-6 [CBEX, encerrado, "Cobrança Executiva de débito originária do (s) AC (s) AC-4189-25/2015-1C, referente ao TC Processo 033.516/2013-8"]
Processo 007.987/2013-7 [CBEX, encerrado, "Cobrança Executiva de débito originária do (s) AC (s) AC-8.894-36/2011-1C, referente ao TC Processo 017.108/2008-5"]
Processo 020.753/2014-4 [CBEX, encerrado, "Cobrança Executiva de débito originária do (s) AC (s) AC-3.126-52/2011-PL, referente ao TC Processo 002.961/2010-5"]
Processo 020.755/2014-7 [CBEX, encerrado, "Cobrança Executiva de multa originária do (s) AC (s) AC-3.126-52/2011-PL, referente ao TC Processo 002.961/2010-5"]
Processo 009.232/2013-3 [CBEX, encerrado, "Cobrança Executiva de multa originária do (s) AC (s) AC-8.894-36/2011-1C, referente ao TC Processo 017.108/2008-5"]
Processo 032.340/2014-1 [CBEX, encerrado, "Cobrança Executiva de multa originária do (s) AC (s) AC-2.969-19/2014-1C, referente ao TC Processo 017.859/2008-2"]
Processo 005.300/2014-2 [TCE, encerrado, "TOMADA DE CONTAS ESPECIAL INSTAURADA EM DESFAVOR DE EURICÉLIA MELO CARDOSO (PREFEITA: GESTÕES 2005-2008 E 2009-2012) E REGINALDO BRITO DE MIRANDA (PREFEITO: GESTÕES 2001-2004) , PREFEITURA MUNICIPAL DE LARANJAL DO JARI/AP, CONTRATO DE REPASSE Nº 129.296-81/2001. (SIAFI 448485) . REF.: PROCESSO Nº 00190.025778/2013-64. "]
Processo 047.659/2020-3 [TCE, aberto, "TCE instaurada pelo (a) Secretaria Especial do Desenvolvimento Social em razão de Não comprovação da regular aplicação dos recursos repassados pela União, função ASSISTENCIA SOCIAL, para atendimento à/ao Serviço de Ação Continuada - SAC/2003 (nº da TCE no sistema: 891/2020) "]
Processo 047.654/2020-1 [TCE, aberto, "TCE instaurada pelo (a) Secretaria Especial do Desenvolvimento Social em razão de Não comprovação da regular aplicação dos recursos repassados pela União, função ASSISTENCIA SOCIAL, para atendimento à/ao Programa Agente (nº da TCE no sistema: 2295/2019) "]
Processo 047.512/2020-2 [TCE, aberto, "TCE instaurada pelo (a) Secretaria Especial do Desenvolvimento Social em razão de Não comprovação da regular aplicação dos recursos repassados pela União, função ASSISTENCIA SOCIAL, para atendimento à/ao Agente Jovem 2002 (nº da TCE no sistema: 4505/2019) "]

A tomada de contas especial está, assim, devidamente constituída e em condição de ser instruída.
EXAME TÉCNICO
Da validade das notificações:
Preliminarmente, cumpre tecer breves considerações sobre a forma como são realizadas as comunicações processuais no TCU. A esse respeito, destacam-se o art. 179, do Regimento Interno do TCU (Resolução 155, de 4/12/2002) e o art. 4º, inciso III, § 1º, da Resolução TCU 170, de 30 de junho de 2004, in verbis:
Art. 179. A citação, a audiência ou a notificação, bem como a comunicação de diligência, farse-ão:
I - mediante ciência da parte, efetivada por servidor designado, por meio eletrônico, fac-símile, telegrama ou qualquer outra forma, desde que fique confirmada inequivocamente a entrega da comunicação ao destinatário;
II - mediante carta registrada, com aviso de recebimento que comprove a entrega no endereço do destinatário;
III - por edital publicado no Diário Oficial da União, quando o seu destinatário não for localizado
 (...) 
Art. 3º As comunicações serão dirigidas ao responsável, ou ao interessado, ou ao dirigente de órgão ou entidade, ou ao representante legal ou ao procurador constituído nos autos, com poderes expressos no mandato para esse fim, por meio de:
I - correio eletrônico, fac-símile ou telegrama;
II - servidor designado;
III - carta registrada, com aviso de recebimento;
IV - edital publicado no Diário Oficial da União, quando o seu destinatário não for localizado, nas hipóteses em que seja necessário o exercício de defesa.
Art. 4º. Consideram-se entregues as comunicações:
I - efetivadas conforme disposto nos incisos I e II do artigo anterior, mediante confirmação da ciência do destinatário;
II - realizadas na forma prevista no inciso III do artigo anterior, com o retorno do aviso de recebimento, entregue comprovadamente no endereço do destinatário;
III - na data de publicação do edital no Diário Oficial da União, quando realizadas na forma prevista no inciso IV do artigo anterior.
§ 1º O endereço do destinatário deverá ser previamente confirmado mediante consulta aos sistemas disponíveis ao Tribunal ou a outros meios de informação, a qual deverá ser juntada ao respectivo processo.
 (...) 
Bem se vê, portanto, que a validade da citação via postal não depende de que o aviso de recebimento seja assinado pelo próprio destinatário da comunicação, o que dispensa, no caso em tela, a entrega do AR em "mãos próprias". A exigência da norma é no sentido de o Tribunal verificar se a correspondência foi entregue no endereço correto, residindo aqui a necessidade de certeza inequívoca. 
Não é outra a orientação da jurisprudência do TCU, conforme se verifica dos julgados a seguir transcritos:
São válidas as comunicações processuais entregues, mediante carta registrada, no endereço correto do responsável, não havendo necessidade de que o recebimento seja feito por ele próprio (Acórdão 3648/2013-TCU-Segunda Câmara, Relator José Jorge) ;
É prescindível a entrega pessoal das comunicações pelo TCU, razão pela qual não há necessidade de que o aviso de recebimento seja assinado pelo próprio destinatário. Entregandose a correspondência no endereço correto do destinatário, presume-se o recebimento da citação. (Acórdão 1019/2008-TCU-Plenário, Relator Benjamin Zymler) ;
As comunicações do TCU, inclusive as citações, deverão ser realizadas mediante Aviso de Recebimento - AR, via Empresa Brasileira de Correios e Telégrafos, bastando para sua validade que se demonstre que a correspondência foi entregue no endereço correto. (Acórdão 1526/2007TCUPlenário, Relator Aroldo Cedraz) .
A validade do critério de comunicação processual do TCU foi referendada pelo Supremo Tribunal Federal, nos termos do julgamento do MS-AgR 25.816/DF, por meio do qual se afirmou a desnecessidade da ciência pessoal do interessado, entendendo-se suficiente a comprovação da entrega do "AR" no endereço do destinatário:
Ementa: agravo regimental. Mandado de segurança. Desnecessidade de intimação pessoal das decisões do tribunal de contas da união. art. 179 do regimento interno do TCU. Intimação do ato impugnado por carta registrada, iniciado o prazo do art. 18 da lei nº 1.533/51 da data constante do aviso de recebimento. Decadência reconhecida. Agravo improvido.
O envio de carta registrada com aviso de recebimento está expressamente enumerado entre os meios de comunicação de que dispõe o Tribunal de Contas da União para proceder às suas intimações.
O inciso II do art. 179 do Regimento Interno do TCU é claro ao exigir apenas a comprovação da entrega no endereço do destinatário, bastando o aviso de recebimento simples. 
Da revelia do responsável Reginaldo Brito de Miranda
No caso vertente, a citação do responsável se deu em endereços provenientes da base de CPFs da Receita Federal, em sistema custodiado pelo TCU. A entrega dos ofícios citatórios nesses endereços ficou comprovada (peças 57 e 58) .
Nos processos do TCU, a revelia não leva à presunção de que seriam verdadeiras todas as imputações levantadas contra os responsáveis, diferentemente do que ocorre no processo civil, em que a revelia do réu opera a presunção da verdade dos fatos narrados pelo autor (Acórdãos 1009/2018-TCU-Plenário, Relator Bruno Dantas; 2369/2013-TCU-Plenário, Relator Benjamin Zymler e 2449/2013-TCU-Plenário, Relator Benjamin Zymler) . Dessa forma, a avaliação da responsabilidade do agente não pode prescindir da prova existente no processo ou para ele carreada. 
Ao não apresentar sua defesa, o responsável deixou de produzir prova da regular aplicação dos recursos sob sua responsabilidade, em afronta às normas que impõem aos gestores públicos a obrigação legal de, sempre que demandados pelos órgãos de controle, apresentar os documentos que demonstrem a correta utilização das verbas públicas, a exemplo do contido no art. 93 do Decreto-Lei 200/1967: "Quem quer que utilize dinheiros públicos terá de justificar seu bom e regular emprego na conformidade das leis, regulamentos e normas emanadas das autoridades administrativas competentes." 
Mesmo as alegações de defesa não sendo apresentadas, considerando o princípio da verdade real que rege esta Corte, procurou-se buscar, em manifestações do responsável na fase interna desta Tomada de Contas Especial, se havia algum argumento que pudesse ser aproveitado a seu favor. 
Os argumentos apresentados na fase interna (peças 7, 8 e 9) não elidem as irregularidades apontadas.
Em se tratando de processo em que a parte interessada não se manifestou acerca das irregularidades imputadas, não há elementos para que se possa efetivamente aferir e reconhecer a ocorrência de boa-fé na conduta do responsável, podendo este Tribunal, desde logo, proferir o julgamento de mérito pela irregularidade das contas, conforme os termos dos §§ 2º e 6º do art. 202 do Regimento Interno do TCU. (Acórdãos 2.064/2011-TCU-1ª Câmara (Relator Ubiratan Aguiar) , 6.182/2011-TCU-1ª Câmara (Relator Weber de Oliveira) , 4.072/2010-TCU-1ª Câmara (Relator Valmir Campelo) , 1.189/2009-TCU-1ª Câmara (Relator Marcos Bemquerer) , 731/2008-TCU-Plenário (Relator Aroldo Cedraz) .
Dessa forma, o responsável Reginaldo Brito de Miranda deve ser considerado revel, nos termos do art. 12, § 3º, da Lei 8.443/1992, devendo as contas serem julgadas irregulares, condenando-o ao débito apurado.
Prescrição da Pretensão Punitiva
Vale ressaltar que a pretensão punitiva do TCU, conforme Acórdão 1.441/2016-TCU-Plenário, Relator Benjamin Zymler, que uniformizou a jurisprudência acerca dessa questão, subordina-se ao prazo geral de prescrição indicado no art. 205 do Código Civil, que é de dez anos, contado da data de ocorrência da irregularidade sancionada, nos termos do art. 189 do Código Civil, sendo este prazo interrompido pelo ato que ordenar a citação, a audiência ou a oitiva do responsável.
No caso em exame, ocorreu a prescrição, uma vez que a irregularidade sancionada ocorreu em 20/12/2003, e o ato de ordenação da citação ocorreu em 10/11/2021 (peça 55) .
CONCLUSÃO
Em face da análise promovida na seção "Exame Técnico", verifica-se que o responsável Reginaldo Brito de Miranda não logrou comprovar a boa e regular aplicação dos recursos, instado a se manifestar, optou pelo silêncio, configurando a revelia, nos termos do § 3º, do art. 12, da Lei 8.443/1992. Ademais, inexistem nos autos elementos que demonstrem a boa-fé do responsável ou a ocorrência de outras excludentes de culpabilidade.
Verifica-se também que houve a prescrição da pretensão punitiva, conforme análise já realizada.
Tendo em vista que não constam dos autos elementos que permitam reconhecer a boa-fé do responsável, sugere-se que as suas contas sejam julgadas irregulares, nos termos do art. 202, § 6º, do Regimento Interno do TCU, com a imputação do débito atualizado monetariamente e acrescido de juros de mora, nos termos do art. 202, § 1º do Regimento Interno do TCU, descontado o valor eventualmente recolhido.
Por fim, como não houve elementos que pudessem modificar o entendimento acerca das irregularidades em apuração, mantém-se a matriz de responsabilização presente na peça 52.
PROPOSTA DE ENCAMINHAMENTO
Diante do exposto, submetemos os autos à consideração superior, propondo ao Tribunal:
considerar revel o responsável Reginaldo Brito de Miranda (CPF: XXX.877.812-XX) , para todos os efeitos, dando-se prosseguimento ao processo, com fulcro no art. 12, § 3º, da Lei 8.443/1992; 
julgar irregulares, nos termos dos arts. 1º, inciso I, 16, inciso III, alíneas a e c, da Lei 8.443/1992, c/c os arts. 19 e 23, inciso III, da mesma Lei, as contas do responsável Reginaldo Brito de Miranda (CPF: XXX.877.812-XX) , condenando-o ao pagamento das importâncias a seguir especificadas, atualizadas monetariamente e acrescidas dos juros de mora, calculadas a partir das datas discriminadas até a data da efetiva quitação do débito, fixando-lhe o prazo de quinze dias, para que comprove, perante o Tribunal, o recolhimento das referidas quantias aos cofres do Tesouro Nacional, nos termos do art. 23, inciso III, alínea "a", da citada lei, c/c o art. 214, inciso III, alínea "a", do Regimento Interno do TCU.  
		Débitos relacionados ao responsável Reginaldo Brito de Miranda (CPF: XXX.877.812-XX) :
	Data de ocorrência
	Valor histórico (R$) 

	2/10/2003
	2.600,00

	2/10/2003
	2.600,00

	2/10/2003
	7.650,00

	2/10/2003
	7.650,00

	20/12/2003
	2.600,00

	20/12/2003
	7.650,00

Valor atualizado do débito (com juros) em 22/2/2022: R$ 166.635,65.
autorizar, desde logo, a cobrança judicial das dívidas, caso não atendida a notificação, na forma do disposto no art. 28, inciso II, da Lei 8.443/1992;
autorizar também, desde logo, se requerido, com fundamento no art. 26, da Lei 8.443, de 1992, c/c o art. 217, §1º do Regimento Interno do TCU, o parcelamento da dívida em até 36 parcelas, incidindo, sobre cada parcela, corrigida monetariamente, os correspondentes acréscimos legais, fixando-lhe o prazo de quinze dias, a contar do recebimento da notificação, para comprovar, perante o Tribunal, o recolhimento da primeira parcela, e de trinta dias, a contar da parcela anterior, para comprovar os recolhimentos das demais parcelas, devendo incidir, sobre cada valor mensal, atualizado monetariamente, os juros de mora devidos, no caso do débito, na forma prevista na legislação em vigor, alertando o responsável de que a falta de comprovação do recolhimento de qualquer parcela importará o vencimento antecipado do saldo devedor, nos termos do § 2º do art. 217 do Regimento Interno deste Tribunal; 
enviar cópia do Acórdão a ser prolatado à Procuradoria da República no Estado do Amapá - AP, nos termos do § 3º do art. 16 da Lei 8.443/1992, c/c o § 7º do art. 209 do Regimento Interno do TCU, para adoção das medidas cabíveis; e
enviar cópia do Acórdão que vier a ser proferido ao Secretaria Especial do Desenvolvimento Social e ao responsável, para ciência;
informar à Procuradoria da República no Estado do Amapá - AP, à Secretaria Especial do Desenvolvimento Social e ao responsável que a presente deliberação, acompanhada do Relatório e do Voto que a fundamenta, está disponível para a consulta no endereço www.tcu.gov.br/acordaos, além de esclarecer que, caso requerido, o TCU poderá fornecer sem custos as correspondentes cópias, de forma impressa; e
informar à Procuradoria da República no Estado do Amapá - AP que, nos termos do parágrafo único do art. 62 da Resolução TCU 259/2014, os procuradores e membros do Ministério Público credenciados nesta Corte podem acessar os presentes autos de forma eletrônica e automática, ressalvados apenas os casos de eventuais peças classificadas como sigilosas, as quais requerem solicitação formal."
	O Ministério Público, na pessoa do Dr. Rodrigo Medeiros de Lima, divergiu da instrução técnica, sugerindo arquivar o processo, por ausência dos pressupostos de desenvolvimento válido e regular do feito, nos seguintes termos (peça 63) :
" (...) 
No entender deste representante do Ministério Público, deve-se arquivar a presente TCE, sem julgamento de mérito, por falta de pressuposto de desenvolvimento válido e regular do processo.
Conforme apontado pela Unidade Técnica, os recursos foram repassados ao município ao longo do exercício de 2003, e a prestação de contas deveria ter sido encaminhada em 2004, ou seja, dezessete anos antes de se autorizar a citação, que se ultimou no fim de 2021.
Cumpre ressaltar que o longo transcurso de tempo entre a ocorrência das irregularidades e a citação dos responsáveis compromete sobremaneira o exercício pleno do direito do contraditório e da ampla defesa. Tanto é assim que o próprio TCU fez constar do artigo 6º, inciso II, da IN 71/2012 a possibilidade de dispensa de instauração de TCE na hipótese de haver 'transcorrido prazo superior a dez anos entre a data provável de ocorrência de dano e a primeira notificação dos responsáveis pela autoridade administrativa competente'.
De acordo com o relatório do tomador de contas (peça 43, p.4) , a primeira notificação expedida ao responsável visando a regularização da avença ocorreu em 14/10/2004. A despeito de diversas tentativas de saneamento dos autos, o Ministério da Cidadania somente emitiu o relatório final de débito inferior ao valor mínimo de envio da TCE ao TCU em 26/09/2019 (peça 43) . A Controladoria Geral da União - CGU, por sua vez, conclui o relatório de auditoria em 9/12/2020, com proposta de envio da TCE ao Tribunal (peça 47) .  
Dessa forma, pode-se inferir a existência de dificuldade de se resgatar documentos emitidos há 17 anos (período que compreende o recebimento dos recursos e a data em que autorizada a citação do responsável) e eventualmente capazes de evidenciar a regular aplicação dos recursos recebidos, fato que implica o efetivo prejuízo ao direito constitucional que o responsável deveria ter para exercer o contraditório e a ampla defesa neste processo.
Diante do exposto, com as devidas vênias, este representante do Ministério Público junto ao Tribunal de Contas da União diverge das propostas convergentes da Secex-TCE (peças 60-62) , sugerindo arquivar o processo, sem julgamento de mérito, com base no art. 212 do RI/TCU, por ausência de pressupostos de desenvolvimento válido e regular do feito."
	É o relatório.

não há.

Procurador Rodrigo Medeiros de Lima

TOMADA DE CONTAS ESPECIAL. OMISSÃO NO DEVER DE PRESTAR CONTAS. CITAÇÃO DO RESPONSÁVEL. REVELIA. LONGO PERÍODO ENTRE A IRREGULARIDADE E A CITAÇÃO. COMPROMETIMENTO DO CONTRADITÓRIO E DA AMPLA DEFESA. ARQUIVAMENTO SEM JULGAMENTO DO MÉRITO.

TOMADA DE CONTAS ESPECIAL (TCE)

Secretaria de Controle Externo de Tomada de Contas Especial (SecexTCE)

Em exame tomada de contas especial instaurada pela Secretaria Especial do Desenvolvimento Social, em desfavor de Reginaldo Brito de Miranda, devido à omissão no dever de prestar contas dos recursos repassados pela União por meio do Fundo Nacional de Assistência Social, no exercício de 2003, ao município de Laranjal do Jari/AP.
2.	No âmbito deste Tribunal, o responsável foi regularmente citado, não recolheu o débito, nem apresentou defesa, devendo, portanto, ser considerado revel para todos os efeitos, consoante previsto no art. 12, § 3º, da Lei 8.443/92.
3.	Em função disso, a Secretaria de Controle Externo de Tomada de Contas Especial - SecexTCE propôs que as presentes contas fossem julgadas irregulares, condenando o responsável ao recolhimento do débito, sem aplicar-lhe multa em face da prescrição da pretensão punitiva.
4.	Já o Ministério Público, diante do longo período transcorrido entre a omissão na prestação de contas (2004) e a citação do responsável (2021) , entendeu ter ficado comprometido o exercício, de forma efetiva, do direito constitucional contraditório e da ampla defesa. Sugeriu, dessa forma, que estes autos fossem arquivados, sem julgamento de mérito, com base no art. 212 do Regimento Interno, por ausência de pressupostos de desenvolvimento válido e regular do processo.
5.	Um período de apuração que ultrapassa 10 anos no órgão de origem é inconciliável com os princípios da segurança jurídica, do devido processo legal, da estabilidade das relações e da razoabilidade.
6.	O longo transcurso de tempo entre o cometimento da irregularidade e a apreciação da TCE, sem que o responsável tenha dado causa à demora processual, inviabiliza o exercício do contraditório e da ampla defesa. Aplica-se, portanto, o art. 6º, inc. II, da IN-TCU 71/2012, que dispensa a instauração de tomada de contas especial quando houver transcorrido prazo superior a dez anos entre a data de ocorrência do dano e a primeira notificação do responsável pela autoridade administrativa competente.
7.	Dessa forma, à luz da jurisprudência do TCU, forçoso o arquivamento das contas, sem julgamento do mérito, por ausência de pressupostos para seu desenvolvimento válido e regular, com fundamento no art. 212 do Regimento Interno do TCU. 
8.	Nada obstante, é necessário dar ciência à Secretaria Especial do Desenvolvimento Social de que as falhas constatadas no presente processo, notadamente o longo tempo entre a omissão na prestação de contas e o envio do processo ao TCU, comprometeram o regular processamento e apreciação desta tomada de contas especial.
9.	Com efeito, acolho o entendimento do Parquet especializado, ressaltando, ademais, que o débito apurado neste processo em 2019 era inferior ao valor mínimo estabelecido para o encaminhamento de tomada de contas especial a esta Corte (IN-TCU 71/2012, art. 6º, inc. I) .
Ante o exposto, VOTO pela adoção da minuta de acórdão que submeto a este Colegiado.
TCU, Sala das Sessões, em 30 de agosto de 2022.
JORGE OLIVEIRA 
Relator